臺灣臺北地方法院刑事判決
108年度原訴字第4號
公  訴  人  臺灣臺北地方檢察署檢察官
被      告  李明修


            郭靜  


上  一  人
選任辯護人  賴錫卿律師
            黃鈺淳律師
上列被告等因違反組織犯罪防制條例等案件，經檢察官提起公訴
（106年度偵字第14228、14899、18545、19173號，107年度偵字
第1034、11385、25509、26558、26559、26867、26868，107年
度偵緝字第918、919號），本院判決如下：
    主  文
李明修幫助犯詐欺取財未遂罪，處拘役參拾日，如易科罰金，以
新臺幣壹仟元折算壹日；未扣案之犯罪所得新臺幣壹仟伍佰元沒
收，於全部或一部不能沒收或不宜執行沒收時，追徵其價額。
郭靜無罪。
    事  實
一、李明修明知現今詐欺集團為掩飾其不法獲利行徑，避免執法
    人員之追究處罰，經常誘使一般民眾提供以其等名義申辦之
    行動電話門號，供作對外詐騙或成員間互相聯絡詐欺犯行之
    不法用途使用，亦可預見某真實年籍、姓名不詳綽號「阿燦
    」之人要求其提供行動電話門號，係擬供為詐欺等不法犯罪
    行為聯繫之用，竟不違背其本意，基於幫助他人詐欺取財之
    不確定故意，於民國106年3月13日前某時許，在桃園市八德
    區某處，將其申辦之行動電話門號0000000000號SIM卡（下
    稱上開行動電話門號SIM卡）以新臺幣（下同）1,500元之價
    格售與「阿燦」， 「阿燦」復將該SIM卡轉交與汪祐安，供
    其所屬詐欺集團施用詐術所用。嗣汪祐安取得上開行動電話
    門號SIM卡後，即交由黃凱世、莊萬皇、蔡沅紘（黃凱世、
    莊萬皇、蔡沅紘所涉詐欺取財罪嫌部分，由本院另行審結）
    、曾耀軍、李承緯（李承緯、曾耀軍所涉三人以上共同冒用
    公務員名義詐欺取財未遂罪部分，分別經臺灣新北地方法院
    以106年度訴字第319號判決判處有期徒刑10月，緩刑4年確
    定）等人所屬詐欺集團使用，由該詐欺集團某不詳成年成員
    於106年3月13日10時許，向鄭永超行騙，並將上開行動電話
    門號SIM卡用於詐騙鄭永超，嗣因鄭永超拒絕交付款項，致
    未能詐得任何款項而不遂。惟經李承緯、曾耀軍於106年3月
    13日為警另案查獲後，扣得搭配上開行動電話門號SIM卡之
    行動電話，因而循線查悉上情。
二、案經鄭永超訴由內政部警政署刑事警察局報告臺灣臺北地方
    檢察署（下稱臺北地檢署）檢察官偵查後起訴。　　
　　理  由
甲、有罪部分：
壹、程序事項：
    本案所引用供述及非供述證據，經本院依法踐行調查證據程
    序，檢察官、被告李明修均不爭執各該證據之證據能力，亦
    查無依法應排除其證據能力之情形，是後述所引用證據之證
    據能力均無疑義。
貳、實體事項：
一、訊據被告李明修矢口否認有幫助詐欺取財未遂犯行，辯稱：
    伊將上開行動電話門號SIM卡放在伊住處抽屜，沒有交給其
    他人，也沒有販賣上開行動電話門號SIM卡給詐欺集團成員
    云云。經查：
（一）上開行動電話門號SIM卡係由被告李明修於106年2月4日申
      辦乙節，有門號通聯調閱查詢單（見臺北地檢署107年度
      偵字第11385號卷第21頁）存卷可參，是此部分事實，首
      堪認定。又證人即告訴人鄭永超於警詢中證稱：伊於106
      年3月13日10時許接到電話，一名男子說伊的健保卡遭他
      人盜刷，積欠很多健保費，還使用伊的身分申辦帳戶，隨
      後即將電話轉接給另名男子，該男子表示其為法院課長，
      且伊的帳戶有詐騙集團匯入的款項，要求伊提領25萬元交
      給法院監管，並稱會派「陳專員」來找伊拿錢；伊即前往
      鶯歌郵局提領25萬元，詐欺集團成員即再次致電給伊，伊
      就依指示前往新北市鶯歌區南雅路附近的花店等「陳專員
      」，過了十多分鐘，同案被告李承緯前來與伊見面，並自
      稱是「陳專員」，伊詢問同案被告李承緯是否有文件要交
      給伊，其說要詢問一下，之後同案被告李承緯打完電話後
      就向伊拿證件，伊說沒帶，同案被告李承緯又打電話詢問
      上面的人，伊不理他就直接回家了等語（詳見臺北地檢署
      106年度偵字第14228號卷第63至64頁反面），核與證人即
      同案被告曾耀軍於警詢中證稱：上開行動電話門號是同案
      被告李承緯所持用之工作機門號，伊於106年3月13日上午
      8、9時許，與同案被告李承緯一起從桃園搭火車到臺北車
      站，上面的人要求伊等去新北市鶯歌區南雅路跟國慶街口
      跟告訴人鄭永超碰面取款，當時係由同案被告李承緯與告
      訴人碰面，伊躲在附近把風等語（詳見臺灣新北地方檢察
      署《下稱新北地檢署》106年度偵字第8979號影卷第4頁反面
      至第7頁，臺北地檢署107年度偵字第25509號卷二第45至5
      2頁）、證人即同案被告李承緯於警詢及法院訊問中證稱
      ：伊於106年3月13日上午8、9時許，與同案被告曾耀軍一
      起從桃園搭火車到臺北車站，上面的人要伊等去新北市鶯
      歌區陶瓷博物館附近取款，該日下午約1時許，伊就前往
      新北市鶯歌區國慶街附近的一間花店與告訴人碰面，伊向
      其表示伊是「陳專員」，然後將伊的工作機交給告訴人接
      聽，之後伊注意到四周不太對勁，伊就撤退了，伊當時是
      持用搭配上開行動電話門號SIM卡的工作機等語（詳見新
      北地檢署106年度偵字第8979號影卷第8至10頁反面、第63
      至65頁、臺北地檢署107年度偵字第25509號卷二第27至33
      頁）大致相符，再觀諸上開行動電話門號SIM卡之通訊監
      察譯文所示之通訊內容（見臺北地檢署107年度偵字第185
      45號卷第258至262頁），可知同案被告李承緯確實有於10
      6年3月13日中午12時59分許，將搭配上開行動電話門號之
      行動電話交給告訴人接聽，詐欺集團成員即於電話中交代
      告訴人將款項交給佯裝成「陳專員」之同案被告李承緯，
      足徵詐欺集團成年成員於106年3月13日10時許，撥打電話
      給告訴人，並以上開方式對其施以詐術，致使告訴人陷於
      錯誤而提領25萬元，同案被告李承緯與曾耀軍於該日前去
      與告訴人碰面取款時，同案被告李承緯即將搭配上開行動
      電話門號之行動電話交給告訴人接聽，詐欺集團成員再透
      過電話對告訴人施詐，惟嗣後告訴人並未依指示交付款項
      給同案被告李承緯及曾耀軍等情，亦堪以認定。
（二）證人陳敏俊於警詢及偵查中證稱：被告李明修是伊的舅舅
      ，伊還沒在同案被告汪祐安底下當車手時，綽號「阿燦」
      的人就有問伊有無行動電話門號要賣，伊就去問被告李明
      修，被告李明修以前就有在賣行動電話門號，但是都沒有
      出事；被告李明修申辦上開行動電話門號SIM卡後即賣給
      「阿燦」，被告李明修是在桃園市○○區○○○○○○○○○○○○號SI
      M卡交給「阿燦」；被告李明修是以一支門號1,500元之價
      格賣給「阿燦」，「阿燦」有把錢給被告李明修，伊當場
      有看到，「阿燦」之後再將上開行動電話門號SIM卡交給
      同案被告汪祐安。「阿燦」與被告李明修是因施用安非他
      命認識的，被告李明修應該是沒錢又想施用毒品，才會賣
      行動電話門號等語明確（詳見臺北地檢署107年度偵字第1
      1385號卷第201至203頁、107年度偵字第25509號卷二第41
      9至425頁），而被告李明修與證人陳敏俊係叔姪關係，復
      無仇隙糾紛，證人陳敏俊當無甘冒偽證罪風險而設詞誣陷
      被告李明修之動機及必要，又倘若證人陳敏俊欲設詞誣陷
      被告李明修，其理應針對檢警詢問所有關於被告李明修之
      事項，均為不利於被告李明修之證述，然其於該次接受警
      詢及偵訊時，就檢警詢問其關於被告李明修之郵局帳戶遭
      詐欺集團使用乙節，卻證稱：因被告李明修有跟伊借錢，
      因此把他的郵局提款卡及密碼交給伊，要伊從他的郵局帳
      戶領錢出來。當時伊在做詐騙集團的車手，身上不會帶其
      他的東西，就把被告李明修之郵局提款卡丟在同案被告汪
      祐安提供給伊的租屋處，就被同案被告汪祐安等人拿去使
      用了，等伊知道的時候，該帳戶就被列為警示帳戶了等語
      （詳見臺北地檢署107年度偵字第11385號卷第201至203頁
      、107年度偵字第25509號卷二第419至425頁），足見證人
      陳敏俊非但未為不利被告李明修之證述，反而證稱被告李
      明修並未提供其帳戶供詐欺集團使用等語，益徵證人陳敏
      俊並無刻意誣陷被告李明修之情，其所為之證詞，應堪採
      信。再衡諸被告李明修係於106年2月4日申辦上開行動電
      話門號SIM卡，而該SIM卡於申辦後之1個月即遭詐欺集團
      成員持用，益徵被告李明修應係於申辦該SIM卡後不久，
      即將之提供給詐欺集團使用，而非如其所辯稱般係因久未
      使用而遭他人取走，顯見被告李明修確實有以1,500元之
      價格將上開行動電話門號SIM卡賣給詐欺集團成員，其空
      言辯稱未將上開行動電話門號SIM卡交給詐欺集團成員云
      云，實屬卸責之詞，洵無足採。
（三）一般人向電信業者申辦行動電話門號SIM卡使用，概須提
      供申辦人真實姓名、身分證字號與身分證明文件，是行動
      電話門號SIM卡有某程度之專有性，一般人不會輕易交付
      他人使用；再參酌我國行動電話通信業者對於申辦行動電
      話門號使用，並無特殊資格及使用目的之限制，故凡有正
      當目的使用行動電話門號之必要者，均可自行前往業者門
      市或特約經銷處申辦使用，並無借用他人名義申辦行動電
      話門號之必要，且行動電話門號為個人對外聯絡、通訊之
      重要工具，一般人均有妥善保管、防止他人擅自使用自己
      名義申辦之行動電話門號之基本認識，縱遇特殊事由偶有
      將行動電話門號交付、提供他人使用之需，為免涉及不法
      或須為他人代繳電信費用，亦必然深入瞭解其用途後，再
      行提供使用，此為日常生活經驗及事理之當然。兼以申辦
      行動電話門號之目的在相互聯絡通訊，其聯絡均會留下通
      聯紀錄，一旦有人向他人蒐集行動電話門號使用，依社會
      通常認知，極有可能係隱身幕後之使用人欲利用人頭申辦
      行動電話門號，藉以掩飾不法使用之犯行，俾免遭受追查，誠已極易令人衍生此舉與犯罪相關之合理懷疑。況近年來不法之徒利用他人申設之行動電話門號，實行詐欺取財等財產犯罪案件層出不窮，業已廣為平面或電子媒體、政府機構多方宣導、披載，提醒民眾勿因一時失慮而誤蹈法網，輕易交付自己名義申辦之行動電話門號與他人，反成為協助他人犯罪之工具。從而，苟不以自己名義申辦行動電話門號，反以各種名目向他人蒐集或取得行動電話門號，門號所有人應有蒐集或取得門號者可能藉以從事不法犯行暨隱藏真實身分之合理懷疑及認識，此實為參與社會生活並實際累積經驗之一般人可得而知。被告李明修為智識正常且具有相當社會經驗之成年人，對上情自無不知之理，惟其卻將具專有性之上開行動電話門號SIM卡提供予真實身分不詳之成年人，而容任他人對外得以上開門號名義無條件加以使用而作為聯絡工具，足認被告李明修在主觀上可預見提供上開行動電話門號SIM卡之行為可能幫助他人犯詐欺取財罪，亦不違反其本意而執意為之。惟卷內並無證據證明被告李明修對於汪祐安所屬詐騙集團之成員人數、結構有所認識，亦無證據證明被告李明修與該詐騙集團成員就上開詐欺取財犯行有犯意聯絡，應認被告李明修僅具有幫助詐欺取財之不確定故意。
（四）綜上，本案事證明確，被告犯行洵堪認定，應依法論科。
二、論罪科刑：
（一）按刑法上之幫助犯，係對於犯罪與正犯有共同之認識，以
      幫助之意思，對於正犯資以助力，而未參與實施犯罪之行
      為者而言。因此，如未參與實施犯罪構成要件之行為，且
      係出於幫助之意思提供助力，即屬幫助犯，而非共同正犯
      。被告交付其所申辦之行動電話門號SIM卡予詐欺集團某
      不詳成年成員，係對於他人遂行詐欺取財之犯行資以助力
      ，惟彼等詐欺集團對告訴人所為，終因告訴人拒付款項而
      未果，是核被告李明修所為，係犯刑法第339條第3項、第
      1項、刑法第30條第1項之幫助詐欺取財未遂罪。起訴書雖
      記載被告李明修係犯刑法第30條第1項前段、同法第339條
      第1項之幫助詐欺取財罪，惟此部分業經檢察官於本院108
      年10月16日準備程序中更正被告李明修所犯應為幫助詐欺
      取財未遂罪（見本院訴字卷四第17至28頁），附此敘明。
（二）被告李明修係基於幫助他人犯罪之意思而參與犯罪構成要
      件以外之行為，為幫助犯，爰依刑法第30條第2項之規定
      ，按正犯之刑減輕之。
（三）被告李明修幫助犯本案詐欺取財犯行，其所幫助之正犯行
      為尚屬未遂階段，爰依刑法第25條第2項規定，就被告李
      明修所為按既遂犯之刑減輕之，又其有前揭減輕事由，故
      依法遞減之。　　　
（四）查被告李明修前因違反毒品危害防制條例案件，經臺灣桃
      園地方法院以104年度審易字第57號判決判處有期徒刑2月
      確定，於105年7月13日執行完畢出監（下稱前案），此有
      臺灣高等法院被告前案紀錄表存卷可參，被告於上開有期
      徒刑執行完畢後，5年以內故意再犯本案有期徒刑以上之
      罪，為累犯，惟其所犯前案與本案所犯之犯罪類型及法益
      種類有別、罪質互異，尚難認其有特別惡性及對刑罰反應
      力薄弱等情形，爰不依刑法第47條第1項規定加重其刑。
（五）爰審酌被告李明修提供上開行動電話門號SIM卡供詐欺集
      團使用，助長詐欺集團詐欺犯罪之橫行，造成無辜民眾受
      有金錢損失，並使詐欺集團成員易於逃避犯罪之查緝，所
      為殊不足取，兼衡其提供予詐欺集團使用之行動電話門號
      數量、被害人之人數、受騙情節、被告李明修犯後猶飾詞
      否認犯行之態度，及衡酌被告李明修之素行、智識程度及
      生活狀況等一切情狀，量處如主文第一項所示之刑，並諭
      知易科罰金之折算標準。
（六）沒收：　　　
　　⒈被告李明修因將行動電話門號SIM卡提供給詐欺集團成員而
      取得1,500元款項，此乃其為本案犯罪所得之物，雖未扣
      案，仍應依刑法第38條之1第1項前段規定宣告沒收，並依
      同條第3項規定，併諭知於全部或一部不能沒收或不宜執
      行沒收時，追徵其價額。
　　⒉上開行動電話門號SIM卡已經被告李明修售予「阿燦」，已
      非其所有之物，自無從宣告沒收。
乙、無罪部分：
壹、公訴意旨略以：被告郭靜為同案被告汪祐安之女友，明知同
    案被告汪祐安自106年年初某日起，除參加詐欺集團外並無
    其他正當工作，收入來源是向他人詐取財物所得，竟為使同
    案被告汪祐安得以掩飾或隱匿因自己重大犯罪所得財物，基
    於洗錢之犯意，自106年4、5月間某日起，將其於中國信託
    商業銀行申辦帳號000000000000號帳戶（下稱上開中國信託
    帳戶）、於台北富邦商業銀行申辦帳號000000000000號帳戶
    （下稱上開富邦銀行帳戶）借給同案被告汪祐安使用，供同
    案被告汪祐安存放詐欺所得贓款或轉帳與同案被告黃凱世指
    定之人，因認被告郭靜涉犯106年6月28日修正施行前之洗錢
    防制法（下簡稱修正前之洗錢防制法）第11條第2項之洗錢
    罪嫌。
貳、按行為不罰者應諭知無罪之判決，刑事訴訟法第301條第1項
    後段定有明文。次按行為之處罰，以行為時之法律有明文規
    定者為限。拘束人身自由之保安處分，亦同，刑法第1條定
    有明文。被告行為後，因刑法法律之變更，致其規定之犯罪
    構成要件變更而有擴張或限縮時，必其行為同時該當修正前
    、後法律所定之犯罪構成要件，均應予科處刑罰時，始生刑
    法第2條第1項之比較適用問題。故被告之行為，依行為時之
    法律規定，應成立犯罪，但依裁判時之法律已不加處罰者，
    即屬「犯罪後之法律已廢止其刑罰」之範疇，應依刑事訴訟
    法第302條第4款之規定諭知免訴；反之，依裁判時之法律規
    定雖應成立犯罪，但依行為時之法律無處罰明文者，即應本
    於刑法第1條罪刑法定主義規定予以無罪之諭知。不得先就
    新舊法規定之犯罪構成要件，予以比較適用有利於被告之法
    律，或逕依新法規定之犯罪構成要件，為審認被告是否成立
    犯罪之準據（最高法院92年度台上字第6076號判決意旨可資
    參照）。
參、被告郭靜於106年4、5月間某日起提供上開帳戶給同案被告
    汪祐安使用，並於106年6月13日為警查獲，其犯罪時間即為
    106年4、5月間某日起至106年6月13日止，而洗錢防制法於1
    05年12月28日修正公布，並於被告郭靜行為後之106年6月28
    日施行。修正前之洗錢防制法第2條規定，洗錢之客體限於
    重大犯罪所得，而依修正前之洗錢防制法第3條第2項第1款
    之定義，犯刑法第339條之罪，犯罪所得在新臺幣（下同）5
    00萬元以上者，亦屬重大犯罪，106年6月28日修正施行後之
    洗錢防制法第2條規定，洗錢之客體為特定犯罪所得，依修
    正後洗錢防制法第3條第2款之規定，所謂之特定犯罪即包括
    刑法第339條之詐欺罪，亦即修正後洗錢防制法刪除犯刑法
    第339條之罪之犯罪所得須達500萬元以上之要件，相關犯罪
    之構成要件因此而有擴張。揆諸前揭說明，倘被告郭靜之行
    為並不構成修正前洗錢防制法所規範之洗錢之要件，縱使其
    行為於修法後因構成要件之擴張，而該當洗錢之要件，仍應
    本於罪刑法定原則，依刑法第1條前段意旨而諭知無罪。
肆、被告郭靜固坦承有於上開時間提供上開中國信託帳戶及富邦
    銀行帳戶供同案被告汪祐安使用，惟堅詞否認有何洗錢犯行
    ，與其辯護人同辯以：因同案被告汪祐安所為詐欺取財犯行
    之犯罪所得未達500萬元，故被告郭靜之行為亦未該當修正
    前洗錢防制法規範之洗錢要件等語。經查：　　
一、被告郭靜於106年4、5月間某日起將其上開中國信託帳戶及
    富邦銀行帳戶交給同案被告汪祐安使用，並且供同案被告汪
    祐安存放其為詐欺犯行所得之獲利或轉帳給同案被告黃凱世
    指定之人，被告郭靜與同案被告汪祐安於106年6月13日為警
    查獲，並當場扣得上開中國信託帳戶及富邦銀行帳戶之金融
    卡乙節，業經被告郭靜於警詢、偵查及本院審理中供承不諱
    （詳見偵字第14228號卷第17至30頁、第133至135頁，本院
    原訴字第4號卷四第336至342頁），核與證人即同案被告汪
    祐安於警詢、偵查及本院審理中證述（詳見偵字第14899號
    卷一第7至19頁、第211至213頁，偵字第14899號卷三第41至
    45頁反面、 第55至56頁）情節大致相符，並有通訊軟體對
    話翻拍畫面（見偵字第14228號卷第32頁）、通訊監察譯文
    （見偵字第14228號卷第34頁）、上開富邦銀行帳戶之歷史
    交易明細表（見偵字第14228號卷第41至44頁）、上開中國
    信託帳戶之開戶資料及歷史交易明細（見偵字第14228號卷
    第159至169頁反面）、台北富邦商業銀行股份有限公司107
    年11月19日北富銀中正字第1070000108號函（見偵字第1422
    8號卷第171頁）存卷可考，且有上開中國信託帳戶及富邦銀
    行帳戶金融卡扣案可證，故此部分事實，固堪以認定。
二、惟修正前之洗錢防制法明定洗錢之客體限於重大犯罪所得，
    而依修正前之洗錢防制法第3條第2項第1款之定義，犯刑法
    第339條之罪，犯罪所得在500萬元以上者，方屬重大犯罪，
    又刑法於95年7月1日修正公布施行，已廢除連續犯之規定，
    除有接續犯、集合犯之情形外，對於各該獨立之犯罪行為，
    係採一罪一罰，且洗錢防制法為配合刑法廢除連續犯規定之
    修正及國際間共同打擊洗錢犯罪之目的，亦於95年5月5日為
    相應之修正，並於95年7月1日施行，是以對於修正前洗錢防
    制法第3條第2項第1款所指犯刑法第339條詐欺取財之罪，犯
    罪所得在500萬元以上者之重大犯罪，就犯罪所得之認定，
    仍應依一罪一罰原則，於各罪分別計算，而非合併計算。觀
    諸同案被告汪祐安所犯如起訴書附表一編號1至27所示之詐
    欺取財犯行，各次詐欺取財犯行之犯罪所得均未達500萬元
    以上，參諸前揭說明，均非該當於修正前洗錢防制法第3條
    第2項第1款重大犯罪之定義，是被告郭靜雖提供上開帳戶給
    同案被告汪祐安存取詐欺所得及轉帳與他人，亦無成立修正
    前洗錢防制法第11條第2項洗錢罪之餘地。
伍、綜上所述，被告郭靜雖將其帳戶提供給同案被告汪祐安供存
    取詐欺所得及轉帳給他人之用，然依照修正前洗錢防制法之
    規定，被告郭靜之行為應屬不罰，揆諸前揭說明，自應為被
    告郭靜無罪之諭知。
據上論斷，應依刑事訴訟法第299條第1項前段、第301條第1項，
刑法第339條第1項、第3項、第25條、第30條第1項前段、第2項
、第41條第1項前段、第38條之1第1項、第3項，刑法施行法第1
條之1第1項，判決如主文。
本案經檢察官林安紜提起公訴，檢察官郭郁、林黛利到庭執行職
務。 
中　　華　　民　　國　　111 　年　　3 　　月　14 　　日
  　　　　　　　　刑事第六庭審判長法　官  黃傅偉
　　　　　　　　　                法  官  劉俊源
　　　　　　　　　                法  官　李佳靜　　　
上正本證明與原本無異。 
如不服本判決應於收受送達後20日內向本院提出上訴書狀，並應
敘述具體理由；其未敘述上訴理由者，應於上訴期間屆滿後20日
內向本院補提理由書（均須按他造當事人之人數附繕本）「切勿
逕送上級法院」。告訴人或被害人如對於本判決不服者，應具備
理由請求檢察官上訴，其上訴期間之計算係以檢察官收受判決正
本之日期為準。
中　　華　　民　　國　　111 　年　　3 　　月　　15　　日
                                  書記官  林珊慧 
附錄本案論罪科刑所犯法條全文
中華民國刑法第339條
意圖為自己或第三人不法之所有，以詐術使人將本人或第三人之
物交付者，處5年以下有期徒刑、拘役或科或併科50萬元以下罰
金。
以前項方法得財產上不法之利益或使第三人得之者，亦同。
前二項之未遂犯罰之。
　
第30條
幫助他人實行犯罪行為者，為幫助犯。雖他人不知幫助之情者，
亦同。
幫助犯之處罰，得按正犯之刑減輕之。